【裁判字號】    91,重訴,563
【裁判日期】    920626
【裁判案由】    損害賠償
【裁判全文】
臺灣臺北地方法院民事判決                        九十一年度重訴字第五六三號
    原      告  乙○○
    訴訟代理人  高瑞錚  律師
    訴訟代理人  陳在源  律師
    訴訟代理人  徐正坤  律師
    複代理人    張梅音  律師
    被      告  台北縣新店地政事務所
    法定代理人  丁○○
    訴訟代理人  湯明亮  律師
    複代理人    周明榮  律師
    被      告  甲○○
    訴訟代理人  王東山  律師
    複代理人    李美寬  律師
    複代理人    許文生  律師
    被      告  丙○○
右當事人間侵權行為損害賠償事件，本院判決如左：
    主    文
被告台北縣新店地政事務所應給付原告新台幣參仟陸佰萬元。
訴訟費用由被告新店地政事務所負擔。
本判決於原告以新台幣壹仟貳佰萬元供擔保後，得假執行。但被告台北縣新店地政事
務所於假執行程序實施前，以新台幣參仟陸佰萬元預供擔保後，得免為假執行。
    事    實
甲、原告方面：
一、聲明：
  (一)先位聲明：被告應將坐落新店市○○段屈尺小段四四八之一○、四五二之三、四
    五二之一一、四五二之一二及四五二之一三地號五筆土地之登記日期八十九年二
    月十七日、權利人甲○○之最高限額新台幣（下同）三千六百萬元抵押權設定登
    記予以塗銷。
  (二)備位聲明：
    被告新店地政事務所應給付原告三千六百萬元。原告願供擔保請准宣告假執行。
二、陳述：
  (一)對被告新店地政事務所部分：
  1.原告於民國（下同）八十九年三月二十四日向被告申請坐落於新店市○○段屈尺
    小段四四八之十及四五二之三、之十一、之十二、之十三等地號共五筆土地之土
    地登記謄本時，始發現前開土地在八十九年一月三十一日以分割登記之原因，移
    轉登記為冒用原告配偶徐月玲名義之第三人所有，且於八十九年二月十七日以僭
    稱徐月玲之第三人與被告丙○○等二人為債務人，將上開五筆土地設定最高限額
    抵押三千六百萬元予被告甲○○，而後更發現被告丙○○、被告甲○○及冒用原
    告配偶徐月玲之第三人與代書林榮治，偽造原告之死亡證明書，進而虛構原告確
    無子女，甚且偽造原告之母王雪雲已死亡等事實（惟事實上原告有兩位直系血親
    卑親屬，且原告之母至今仍然建在），然後更以原告之父李祖壽、妻徐月玲為民
    法之法定繼承人，並偽造除戶及現戶
    成」，並將原告之妻及父之
    明、切結書及遺產繳清證明書等文件，再由代書林榮治持向被告申請分割登記之
    所有權移轉登記，並設定擔保借取鉅款，以遂其攫取原告財產之目的。
  2.本件因被告新店地政事務所於審查時，未依內政部七十二年一月十四日台內字第
    一二三○五五號函訂定發布「加強防範偽造土地登記證明文件注意事項」第三條
    之規定，即地政事務所接收登記案時，應確實核對所附權利書狀、印鑑證明文件
    ，發現上述文件有瑕疵時，應調閱原案比對或與核發機關聯繫查證等程序，致原
    告名下五筆土地錯誤登記為他人所有，嗣更設定三千六百萬元之抵押權予第三人
    。又被告雖自承本件按土地登記規則不應登記，純屬登記機關之疏失而錯誤登記
    ，而依土地登記規則第一百三十二條之規定，報奉台北縣政府查明屬實，於八十
    九年四月十七日以八九北縣店地一字第○四七七二號函通知更正回覆所有權為原
    告之登記名義，惟系爭土地抵押權之設定登記未予一併塗銷，致原告所有之五筆
    土地負有三千六百萬元之抵押債務。原告雖兩次函催被告依土地法第六十八條第
    一項之規定，應塗銷原告抵押權設定登記或賠償原告所受損害三千六百萬元，詎
    被告於九十年八月九日、八月二十九日及同年十月十九日皆以依土地法所為之登
    記，有絕對之效力而函覆拒絕原告之請求，另被告以抵押權人如係善意第三人應
    受保護，且該抵押權人之善意或惡意非地政機關所得審認，遂主張依土地登記規
    則第八條之規定，非經法院判決塗銷確定，登記機關不得塗銷登記；惟被告既已
    自承其有疏失致登記錯誤，又被告雖將所有權名義回覆，惟系爭土地仍存有三千
    六百萬元之抵押權，原告請求塗銷抵押權之登記應無不合，況原告亦非以被告甲○○係善意或惡意之法律關為主張，故無須訴請法院確認始得塗銷抵押權之登記
    。退步言之，縱認被告甲○○惡意且與冒名徐月玲之第三人為共同侵權行為人，
    應對原告負共同侵權責任，然並不影響被告新店地政事務所依土地法第六十八條
    第一項對原告負損害賠償責任。
  (二)對被告甲○○及被告丙○○部分：
  1.被告甲○○及被告丙○○與冒名原告之妻徐月玲名義之第三人共同串謀，以虛偽
    債權及偽造之文件申辦系爭抵押權設定登記，該二人係與冒名徐月玲之第三人訂
    定抵押權設定契約，惟真正之徐月玲未為設定抵押權之意思表示，故其所登記之
    抵押權應屬無效，被告甲○○及被告丙○○係無法律上原因而受有利益，致原告
    受有損害，原告自得依民法第一百八十四條第一項前段、同法第一百八十五條及
    第二百十三條請求損害賠償，另依同法第一百七十九條不當得利之規定，及同法
    第七百六十七條中段之規定，請求被告二人連帶負責塗銷系爭抵押權設定登記。
    被告甲○○雖稱其設定抵押權時，真正徐月玲確實登記為系爭五筆土地之所有權
    人，其因信賴此登記而受土地法第四十三條之保護，惟真正之徐月玲實際並未出
    面，自無從訂定契約；又系爭土地所有權係登記為冒名之徐月玲所有，丙○○自
    無權將系爭土地設定抵押權予被告甲○○，雖被告甲○○主張三千六百萬元之借
    款人係丙○○，惟依土地登記謄本之記載，冒名之徐月玲亦登記為債務人，況被
    告甲○○既稱從來不認識被告丙○○，竟不要求被告丙○○出具借據、本票等證
    明即借予之，殊難置信。
  2.另由被告甲○○所提出之借款明細表即匯款單可知，其受款人均為「金洹合實業
    股份有限公司」（下稱金洹合公司，該公司董事長為訴外人邱垂麟），而非甲○○主張之借款人即被告丙○○，從而，前開資料不足以證明被告甲○○有借款予
    被告丙○○三千三百四十八萬七千一百四十元；況依被告甲○○所稱其借款三千
    六百萬元予丙○○，預扣年息百分之十八，借款期限一年，則被告甲○○實際應
    交付之借款應為二千九百五十二萬元，而非三千三百四十八萬七千一百四十元，
    且金洹合公司之董事長即訴外人邱垂麟僅為中間之經手人，又何須代丙○○支付
    利息，由此可知，被告甲○○所言難認真實。綜上所述，本件不論係由被告台北
    縣新店地政事務所履行，或由被告甲○○、被告丙○○負連帶履行塗銷抵押權之
    義務，原告之損害皆得以填補，該二損害賠償義務應屬不真正連帶債務，故請求
    判決如先位聲明；然若回復原狀塗銷系爭抵押權為無理由，則被告新店地政事務
    所亦應以金錢填補原告所受所害，故請求判決如備位聲明。
三、證據：提出乙○○之土地所有權狀影本五份、徐月玲之土地登記謄本影本五份、
    乙○○之
    份、李祖壽之
    繳清證明書影本乙份、登記清冊影本乙份、繼承系統表影本乙份、原告之
    本影本乙份、加強防範偽造土地登記證明文件注意事項影本乙份、臺北縣新店地
    政事務所函影本五份、律師函影本一份、金洹合實業股份有限公司公司基本資料
    查詢結果乙份、泰勝實業股份有限公司登記資料查詢結果影本乙份等件為證，並
    聲請本院依職權項被告機關調閱被告甲○○與偽冒徐月玲名義之人申辦抵押權之
    申請資料，及聲請本院依職權傳訊證人甲○○。
乙、被告方面：
一、被告台北縣新店地政事務所：
  (一)聲明：
  1.原告之訴駁回。
  2.如受不利判決，被告願供擔保請准宣告免為假執行。
  (二)陳述
  1.系爭抵押權之登記，並非原告配偶徐月玲申請設定登記予被告甲○○，而係他人
    冒用訴外人徐月玲之名義，申請設定登記予被告甲○○，從而，系爭抵押權登記
    應屬無效，此與土地法第四十三條第三人因信賴土地登記所有人為訴外人徐月玲
    ，而由訴外人徐月玲申請設定抵押權登記與第三人之情形不同，因此登記名義人
    甲○○並非因信賴登記取得土地權利之第三人，原告自得對抵押權登記名義人即
    被告甲○○主張登記原因無效，提起塗銷登記之請求，從而，原告自不受有土地
    法第六十八條第一項之損害，原告對被告自無損害賠償請求權；又請求被告地政
    機關塗銷抵押權之登記乃屬公法關係，非普通法院民事審判之範圍，況且系爭抵
    押權為本金最高限額三千六百萬元，於設定抵押權登記時，未必已有債權存在，
    於權利存續期間，亦未必有債權發生，且原告並未有代債務人清償任何抵押債權
    ，而原告迄今並未受有損害，從而，原告主張依土地法第六十八條第一項及民法
    第二百十三條第一項之先位聲明，應予駁回。
  2.又第三人假李祖成、徐月玲之名，委託代理人林榮治於八十九年一月二十七日向
    被告申請分割繼承登記，因申請人未到場，被告所屬之地政人員僅能核對代理人
    之身分，無從發現係被冒名申請，況其所附二份
    且均核蓋有
    之遺產稅繳清證明書與真正遺產繳稅證明書均相同，所附李祖成、徐月玲之印鑑
    證明，與真正印鑑相同，且關防及主任簽名章所用文字均相同，從而，被告所屬
    地政人員辦理本件分割繼承登記，依其專業知識，並盡注意之能事，而無任何疏
    失責任；再者，被告所屬地政人員辦理本件抵押權之登記，亦已依其專業知識，
    並盡注意之能事，而無任何疏失責任，自無須負損害賠償責任。
  (三)證據：提出最高高法院三十九年度台上字第一一○九號判例、四十年度台上字第
    一八九二號判例、四十一年度台上字第三二三號判例、七十三年度台上字第四五
    二○號判決意旨、六十三年度台上字第一○一九號判決意旨各影本乙份等件為證
    。
二、被告甲○○：
  (一)聲明：
  1.原告之訴駁回。
  2.如受不利判決，被告願供擔保請准宣告免為假執行。
  (二)陳述：
  1.查原告於九十一年八月二日表示追加甲○○為被告，業經被告台北縣新店地政事
    務所當庭表示不同意原告為訴之追加，從而，原告追加被告甲○○顯非合法。又
    被告丙○○透過訴外人邱垂麟向被告甲○○借款，表示其為買台北縣新店市○○
    段屈尺小段四四八之一號等五筆土地，亟需資金，而被告甲○○為擔保其債權，
    遂表示借款須有擔保品，訴外人邱垂麟則稱被告丙○○會提供系爭土地予被告甲○○設定抵押權，嗣被告甲○○將三千六百萬元預扣利息後，分別匯入金洹合公
    司之帳號，此有金洹合公司存摺影本、匯款單等可稽，故被告甲○○及被告丙○○間之債權債務關係甚明；況且被告丙○○透過訴外人邱垂麟向被告甲○○借款
    時，訴外人邱垂麟曾提供系爭土地之權狀及謄本供被告甲○○徵信，若非系爭土
    地所有權人徐月玲同意設定抵押權，被告丙○○與訴外人邱垂麟自無法取得系爭
    土地之權狀。
  2.又被告甲○○所關心者，係該筆借款有無擔保及清償等情事，故被告丙○○將徐
    月玲列為債務人而多份保障，被告甲○○自無反對之理，甚且被告丙○○透過訴
    訴外人邱垂麟向被告甲○○借款，被告甲○○雖不認識被告丙○○，然若訴外人
    邱垂麟未將該款項交與被告丙○○，被告丙○○自無登記為債務人之可能。再者
    ，系爭土地所有權人係徐月玲而非原告，被告甲○○因不認識徐月玲及原告，自
    無從得知原告係遭他人偽稱死亡，及有他人冒稱係徐月玲而設定抵押權予被告甲○○，亦即被告甲○○係善意第三人，自應受土地法第四十三條之保護，從而，
    原告訴請被告甲○○塗銷系爭抵押權登記，洵屬無據。
  (三)證據：提出金洹合實業股份有限公司存摺及匯款單影本各乙份、匯款明細表影本
    乙份為證。
三、被告丙○○：
    本件被告丙○○未於言詞辯論期日到場，核無民事訴訟法第三百八十六條所列各
    款情形，應依原告之聲請，由其一造辯論而為判決。
    理  由
一、程序方面：
  (一)本件被告丙○○經合法通知，無正當理由未於言詞辯論期日到場，核無民事訴訟
    法第三百八十六條各款所列情形，爰依原告之聲請，由其一造辯論而為判決。
  (二)本件原告於本院審理中追加被告甲○○、丙○○，本院審酌原告所追加之被告乃
    必須合一確定之當事人，且對於訴訟之終結亦無嚴重妨礙，且被告亦已就本件事
    實部分為言詞辯論，是本院認原告追加部分應予准許，得由本院併予審理，合先
    敘明。
二、先位聲明部分
  (一)本件原告起訴主張八十九年一月三十一日有人冒用原告名義，將原告所有坐落於
    新店市○○段屈尺小段四四八之十及四五二之三、之十一、之十二、之十三等地
    號共五筆土地移轉登記為冒用原告配偶徐月玲名義之第三人所有，且於八十九年
    二月十七日以僭稱徐月玲之第三人與被告丙○○等二人為債務人，將上開五筆土
    地設定最高限額抵押三千六百萬元予被告甲○○，並偽造原告之死亡證明書，虛
    構原告確無子女，及偽造原告之母王雪雲已死亡，且偽造除戶及現戶
    將原告之父李祖壽更名為「李祖成」，並將原告之妻及父之
    更偽造遺產分割契約書、印鑑證明、切結書及遺產繳清明書等文件，以原告之父
    李祖壽、妻徐月玲為民法之法定繼承人名義，由代書林榮治持向被告申請分割登
    記之所有權移轉登記，並設定擔保借取鉅款，雖嗣後所有權已回復登記為原告所
    有，惟土地上仍有抵押權之存在，致原告受有相當損害，此皆因被告侵權行為所
    致，為此先位訴請被告塗銷系爭土地上抵押權登記，備位訴請被告賠償損害等語
    ；被告新店地政事務所則以其於審酌系爭抵押權設定登記時已盡注意義務，惟並
    未發現其中不法，又甲○○係因他人冒用原告配偶名義而取得設定抵押權，應不
    受信賴登記保護，原告本得訴請塗銷系爭抵押權之登記，經塗銷後，原告已無任
    何損害等語置辯；被告甲○○則以被告丙○○透過訴外人邱垂麟向伊借款，並提
    供系爭土地權狀及謄本供伊徵信，是若非土地所有人同意，丙○○不可能取得此
    等資料，而伊又不識原告及其配偶，自無從查證，伊將款項交予邱垂麟後，若邱
    垂麟未將款項交付丙○○，伊自不可能取得權狀辦理抵押權設定，是其既為善意
    第三人，自應受保護，原告請求塗銷抵押權登記、賠償損害自無理由云云置辯。
  (二)經查，本件原告所有系爭土地遭他人以偽造文件辦理分割繼承，並辦理最高限額
    三千六百萬元抵押權設定登記一節，有土地所有權狀、土地登記謄本、
    、土地登記聲請書、遺產分割契約書、徐月玲印鑑證明書及切結書、遺產繳清證
    明書、登記清冊、繼承系統表等資料在卷可參，兩造對此均不爭執。而系爭土地
    於遭冒名辦理移轉登記後，原告乃檢具相關證明文件向被告新店地政事務所請求
    為回復登記，經新店地政事務所洽詢台中市北區戶政事務所及台北縣新店戶政事
    務所查證個人資料，查驗結果認為原先辦理系爭不動產所有權移轉登記之所有資
    料確係遭偽造，經報請台北縣政府裁示後，經台北縣政府以八十九年四月八日八
    九北府地籍字第一二四一九五號函指示既經查明登記錯誤，即應本於職權依法處
    理等語，由台北縣新店地政事務所依土地登記規則第一百三十二條規定以收件八
    九新登字第九○四三○號案辦理更正登記回復所有權為原告即乙○○所有，上開
    事實，有台北縣新店地政事務所八九北縣店地一字第○三八八二─二號、八九北
    縣店地一字第○四七七二號函等影本附卷可考，是上揭事實應堪認定屬實。承上
    所述，系爭土地既係因他人冒用原告配偶徐月玲名義辦理所有權移轉登記，則在
    遭冒名辦理所有權移轉登記期間所生之抵押權設定登記，對原告是否具有拘束力
    ，非無疑問？本件被告甲○○所以取得系爭土地之第一順位抵押權，據其所述，
    係因被告丙○○透過訴外人邱垂麟向伊借款，伊為獲得保障，乃要求丙○○需提
    供不動產設定抵押，系爭不動產即為丙○○所提供，伊無從查證系爭不動產權狀
    之真偽，且於辦理設定時復未有任何異狀，是其乃善意第三人，應受保護等語。
    是本件應探究者，乃被告甲○○所取得之不動產抵押權登記是否應受善意第三人
    保護？若受保護，則原告系爭不動產因他人冒名辦理過戶及設定不動產抵押，其
    所受損害應由何人負責賠償？
  (三)本件被告甲○○取得系爭不動產抵押權設定之時間，係在八十九年二月十七日，
    而系爭不動產回復登記為原告所有之時間為八十九年四月間，是被告甲○○取得
    系爭不動產抵押權登記係在原告回復登記為所有權人之前；又關於被告甲○○透
    過訴外人邱垂麟借款予丙○○一節，除經證人邱垂麟到場證述屬實外，並有帳戶
    往來資料、匯款單據等附卷可參，是此部分事實尚非無據。在被告甲○○透過邱
    垂麟借款予丙○○期間，系爭不動產仍登記在原告配偶徐月玲名下，而上開權狀
    乃地政機關所核發，在外觀上，為有效之地籍資料，雖被告甲○○自承於辦理抵
    押權設定時，未曾見過原告或其配偶，亦未曾見過丙○○，惟系爭不動產資料在
    形式上既屬真正，且於設定抵押權時已無異狀，對被告甲○○而言，其相信該不
    動產登記資料之公信力，應可理解。再者，縱被告甲○○於借款予丙○○及辦理
    系爭不動產抵押權設定時，未曾與原告或其配偶見面，惟斯時其所取得之土地權
    狀既屬有權機關所核發，在形式上為真正，非不得認為原告或其配偶係以物上保
    證人地位提供系爭不動產作為甲○○與丙○○間借貸債權債務關係之擔保，是原
    告及被告新店地政事務所所謂被告甲○○與原告及其配偶間無借貸關係，自無抵
    押權存在可能云云，並非的論。按依土地法所為之登記，有絕對效力，土地法第
    四十三條定有明文，本件被告甲○○因信賴系爭土地權狀上所為之登記，而同意
    以設定抵押權為擔保之方式借款予丙○○，其於處理系爭抵押權設定事項時，並
    無疏誤之處。又甲○○所以取得系爭不動產之抵押設定，係因其借款予丙○○所
    致，原告並無積極證據證明被告甲○○與丙○○之間有共謀不法行為情事，換言
    之，本件被告甲○○並非不法取得系爭抵押權設定，原告訴請撤銷系爭土地上抵
    押權設定云云，當屬無據。
三、備位聲明部分
  (一)本件被告甲○○取得系爭不動產抵押權設定之方式，已如前述，此過程中最重要
    之環節，乃借款人持有由被告新店地政事務所所核發之土地所有權狀等相關資料
    。而丙○○等人所提出之系爭土地所有權狀嗣後經查證結果，固然係因他人冒用
    原告配偶徐月玲名義以連串不實證據資料欺瞞被告新店地政事務所所致，惟新店
    地政事務所於嗣後向相關機關查證時，既可察明他人係用不實資料欺瞞，足見被
    告新店地政事務所於辦理系爭事務時，若能詳實查證，當不致滋生此一錯誤。按
    因登記錯誤、遺漏或虛偽致受損害者，由該地政機關負損害賠償責任，但該地政
    機關證明其原因應歸責於受害人時，不在此限，此為土地法第六十八條所明定，
    又本條規定乃採無過失責任主義，換言之，只要人民因地政機關登記錯誤、遺漏
    或虛偽致受損害時，地政機關即應負損害賠償責任，除非地政機關能舉證證明被
    害人有可歸責之原因。而本件原告就系爭不動產遭他人冒名辦理過戶及設定抵押
    權過程中，並無任何可歸責之事由，是依上開規定，本件承辦機關即新店地政事
    務所自應負損害賠償責任。次按土地法第六十八條第一項規定乃國家賠償法之特
    別規定，依國家賠償法第六條規定，自應優先適用，又土地法上開規定，其立法
    意旨係在貫徹土地登記之公示性及公信力，使土地權利人不因地政機關就土地登
    記之錯誤、遺漏或虛偽而受損害，以兼顧交易安全及權利人之權利保障，上揭意
    旨，有最高法院九十一年度台上字第一七七二號判決意旨可供參照。是倘人民因
    地政機關登記錯誤致受有損害而向地政機關求償，依國家賠償法第十條第一項規
    定，於請求國家賠償時，應先以書面向賠償義務機關請求之，於賠償義務機關拒
    絕賠償時，請求權人始得提起損害賠償之訴，此為同法第十一條第一項所明定。
  (二)本件原告於發現系爭不動產遭他人冒名辦理移轉登記及設定抵押權登記後，曾發
    函被告新店地政事務所請求損害賠償（參原證十五），經新店地政事務所以九十
    年八月九日九十北縣店地登字第一○四一九號回函拒絕賠償在案（參原證十六）
    ，是依上開說明，本件原告依土地法第六十八條訴請被告新店地政事務所賠償損
    害，並非無據。而本件原告系爭不動產經設定第一順位最高限額抵押權三千六百
    萬元，此一金額非不得視為係原告所受之損害，而此一損害與被告新店地政事務
    所登記錯誤行為間有相當因果關係，縱認新店地政事務所亦係遭他人欺矇所致，
    惟依上開說明，地政機關就此等錯誤行為既係負無過失責任，對於原告所受之損
    害，仍應負損害賠償責任。是本件原告備位請求被告新店地政事務所賠償三千六
    百萬元，自屬有據，應予准許。
四、假執行之宣告：
    本件兩造均陳明願供擔保，聲請宣告假執行或免為假執行，經核均無不合，爰酌
    定相當擔保金額分別准許之。
五、結論：原告之訴為有理由，依民事訴訟法第三百八十五條第一項前段、第七十八
    條、第三百九十條第二項、第三百九十二條，判決如主文。
中      華      民      國    九十二    年      六      月    二十六    日
                                    民事第二庭  法  官  汪漢卿
右為正本係照原本作成
如對本判決上訴，須於判決送達後廿日內向本院提出上訴狀
中      華      民      國    九十二    年      六      月    二十六    日
                                                書記官  王  儀


司法院資訊處製作；財團法人民間司法改革基金會備份。
